臺灣臺中地方法院民事判決
110年度訴字第1447號
原      告  陳永金  
輔  佐  人  鄭元方  
被      告  解緯詮（國外公送）

            涂若瑟（國外公送）
                      住嘉義市○區○○○街00號0樓（嘉義    ○○○○○○○○）

            邱驛勝  
            盧漢陽  

                      (另案於法務部○○○○○○○○○○○○○執行中)
            林茗豪  

上  一  人
訴訟代理人  楊玉珍律師
複 代理 人  黃俊榮律師
被      告  張秀美  
            孔繁裕  
上  一  人
訴訟代理人  孔台生  
上列當事人間請求返還不當得利事件，本院於民國111年3月8日
言詞辯論終結，判決如下：
    主      文
原告之訴及假執行之聲請均駁回。
訴訟費用由原告負擔。
    事實及理由
壹、程序方面：
一、按訴狀送達後，原告不得將原訴變更或追加他訴，但請求之
    基礎事實同一者，不在此限，民事訴訟法第255條第1項第2 
    款定有明文。本件原告於民國110年10月4日追加孔繁裕為被
    告（見本院卷第293頁），請求被告解緯詮、涂若瑟、邱驛
    勝、盧漢陽、林茗豪、張秀美及孔繁裕應共同給付原告新臺
    幣（下同）314萬7,780元本息（見本院卷第357頁），與原
    起訴之請求係基於同一原因事實，合於上開規定，應予准許
    。
二、被告解緯詮、涂若瑟、盧漢陽未於言詞辯論期日到場，核無
    民事訴訟法第386條所列各款情形，爰依原告之聲請，由其
    一造辯論而為判決。
貳、實體方面：  
一、原告主張：
　㈠被告盧漢陽、解緯詮、涂若瑟、林茗豪及邱驛勝於96年1月間
    ，在高雄市○○區○○○路000號9樓之2共同籌設「緯盛欣業股份
    有限公司」【下稱緯盛欣業公司，原公司名稱為五福帝寶股
    份有限公司（下稱五福帝寶公司），96年7月25日更名為緯
    盛欣業公司】，由被告盧漢陽擔任董事長，被告解緯詮、涂
    若瑟擔任董事，被告邱驛勝、訴外人周盈柔（林茗豪配偶，
    為登記名義監察人，實際監察人為林茗豪）擔任監察人；另
    於同年4月間在臺中市○區○○路000號6樓共同籌設「宏恩駿業
    股份有限公司」（下稱宏恩駿業公司），由被告涂若瑟擔任
    董事長，被告解緯詮、周盈柔（林茗豪配偶，為登記名義董
    事，實際董事為林茗豪）擔任董事，被告邱驛勝及盧漢陽擔
    任監察人。
　㈡被告盧漢陽、解緯詮、涂若瑟、林茗豪及邱驛勝因知悉財團
    法人私立臺中市百齡社會福利事業管理會（下稱百齡管理會
    ）向臺中市政府承租臺中市第一花園公墓內部分殯葬用地，
    擬新建納骨牆骨灰位，委由訴外人富昌隆有限公司（下稱富
    昌隆公司）規劃經營並銷售骨灰位使用權，乃以其等另成立
    之緯宸事業股份有限公司（下稱緯宸公司，由被告解緯銓擔
    任董事長，被告涂若瑟、周盈柔為董事，被告盧漢陽、邱驛
    勝為監察人）名義，向富昌隆公司購買骨灰位使用權，以興
    建中之納骨牆骨灰位永久使用權為標的，自96年3月起向不
    特定大眾吸收資金，按納骨牆興建期程不同，先後推出：⒈
    「第一期骨灰位永久使用權預約買賣意向書」，由投資者支
    付6萬元予宏恩駿業公司，作為每個骨灰位永久使用權預約
    購買保證金，期限為3年，投資者同意宏恩駿業公司於3年期
    限內，得將骨灰位永久使用權轉讓他人使用，如有轉讓，視
    轉讓之年度，宏恩駿業公司應以保證金加補償金交予投資者
    作為權利補償，第1年轉讓者加10%（6,000元）、第2年轉讓
    者加20%（1萬2,000元）、第3年轉讓者加30%（1萬8,000元
    ）；如未轉讓，宏恩駿業公司同意3年期限內，依骨灰位永
    久使用權之增值調價回饋投資者，每年以不逾預約購買保證
    金12%之金額發放予投資者作為增值回饋金；3年期滿，投資
    者無意購買或轉換骨灰位之永久使用權狀，宏恩駿業公司則
    全額退還保證金額，投資者可購買多數塔位，增值回饋金即
    按其投資之單位數加倍給付，投資者僅取得宏恩駿業公司名
    義開立之「台中帝寶安樂園骨灰位保證金憑證」，而未實質
    取得骨灰位之使用權。或⒉「骨灰位（塔位）永久使用權買
    賣契約書」，即投資者支付6萬元或7萬5,000元予宏恩駿業
    公司或緯盛欣業公司，購買一位骨灰位永久使用權，每位每
    年增值調漲9,000元或1萬元，回饋由投資者享有，期限為2
    年或3年，期滿時投資者無意購買時，由宏恩駿業公司或緯
    盛欣業公司原價買回，投資者可購買多數塔位，調漲回饋金
    即按其投資之單位數加倍給付，投資者可取得緯宸公司與百
    齡管理會名義開立之「五福地寶生命紀念園區使用權憑證」
    。
　㈢原告經被告張秀美介紹而參與上開投資，並購買骨灰位永久
    使用權，而與代表宏恩駿業公司之被告涂若瑟、代表緯盛欣
    業公司之被告盧漢陽簽訂第一期骨灰位永久使用權預約買賣
    意向書、骨灰位（塔位）永久使用買賣契約書等文書，約定
    將按每月給付預約購買保證金1%（即年利率12%）、或每年9
    ,000元至1萬元（即年利率13.3%至15%）之與本金顯不相當
    之高額報酬，原告因而分別於96年3月20日、29日、30日各
    匯款120萬元、90萬元、90萬元，及於同年8月18日交付現金
    15萬元，共計交付315萬元。又被告孔繁裕為緯盛欣業公司
    訂購單上之推薦人及安置人，其與被告張秀美為上下線關係
    ，亦有參與本案。被告等人之公司收受上開款項後，未將原
    告購買之52個納骨牆位給付原告，原告自得請求被告返還上
    開投資款及法定利息，爰依民法第179條不當得利之規定提
    起本件訴訟，請求被告返還利益等語。
　㈣並聲明：⒈被告7人應共同給付原告314萬7,780元，及自96年3
    月31日起至清償日止，按年息5%計算之利息。⒉請准供擔保
    宣告假執行。
二、被告方面：
　㈠被告張秀美則以：原告請求之314萬7,780元並非給付予伊，
    伊顯非不當得利之受領人，原告係自行評估投資利弊後，自
    主決定投資，其投資行為與伊之告知資訊間，並無相當因果
    關係；況伊亦為被告盧漢陽銀行法案件之被害人，亦因此受
    有損失，於該案偵審程序均為證人身分，是原告依不當得利
    之規定請求伊返還不當得利，實無理由等語置辯。並聲明：
    ⒈原告之訴駁回。⒉如受不利判決，願供擔保請准免為假執行
    。
　㈡被告邱驛勝則以：原告係於96年3月20日、3月30日、8月18日
    分別與宏恩駿業公司及緯盛欣業公司簽約，原告給付之對象
    亦為上開公司，原告如主張契約無效或得撤銷，請求之對象
    應為公司而非個人；而宏恩駿業公司及緯盛欣業公司因契約
    取得投資款均已用於購買納骨塔及發放原告等投資人回饋金
    ，並無證據證明被告個人有任何獲利之事，原告請求被告邱
    驛勝返還不當得利，顯無理由。況原告自96年4月至97年2月
    已取回回饋金50萬2,220元，已非不當得利，自應扣除等語
    置辯。並聲明：原告之訴駁回。
　㈢被告林茗豪則以：伊並無與其餘被告共同詐騙原告，伊本件
    違反銀行法案件，業經本院99年度金訴字第7號、臺灣高等
    法院臺中分院100年度金上訴字第2316號判決無罪確定在案
    ，並經本院110年度聲再字第20號裁定駁回再審之聲請，難
    認伊有何詐欺行為；又宏恩駿業公司、緯盛欣業公司分別基
    於預約買賣意向書、買賣契約書而各受領原告交付之300萬
    元、15萬元，均有法律上原因，而伊並無取得上開款項，自
    無受有任何利益，原告請求伊返還不當得利，並無理由。另
    原告投資款項時間為96年，其遲至110年5月3日始提起本件
    訴訟，已罹於請求權消滅時效，伊自得拒絕給付等語置辯。
    並聲明：⒈原告之訴駁回。⒉如受不利判決，願供擔保請准宣
    告免為假執行。
　㈣被告孔繁裕則以：原告請求之314萬7,780元並非給付予伊，
    伊顯非不當得利之受領人，伊只是單純由母親即被告張秀美
    幫忙投資，亦為受害者，原告依不當得利請求伊返還不當得
    利，實無理由等語置辯。並聲明：⒈原告之訴駁回。⒉如受不
    利判決，願供擔保請准免為假執行。
　㈤被告盧漢陽未於言詞辯論期日到庭，據其提出書狀略以：有
    意願與原告和解，希望以每月2萬5,000元為方案與原告和解
    等語。
　㈥被告解緯詮、涂若瑟未於言詞辯論期日到場，亦未提出書狀
    作何聲明或陳述。　
三、兩造不爭執事項（見本院卷第544至545頁）：
　㈠緯盛欣業公司（原名五福帝寶公司，於96年7月25日更名為緯
    盛欣業公司）於96年1月17日經核准設立登記，由被告盧漢
    陽擔任董事長，被告解緯詮、涂若瑟擔任董事，周盈柔（即
    被告林茗豪配偶，實際監察人為被告林茗豪）及被告邱驛勝
    擔任監察人，該公司於106年12月21日廢止登記。
  ㈡宏恩駿業公司於96年4月12日經核准設立登記，由被告涂若瑟
    擔任董事長，周盈柔（實際董事為被告林茗豪）、被告解緯
    詮擔任董事，被告邱驛勝及盧漢陽擔任監察人，該公司於10
    5年12月13日廢止登記。
  ㈢緯宸公司於94年4月29日經核准設立登記，由被告盧漢陽、邱
    驛勝擔任監察人，該公司於99年10月18日廢止登記。
  ㈣原告於96年3月21日起至同年3月30日止，經被告張秀美介紹
    ，向宏恩駿業公司購買骨灰位永久使用權共300萬元；另於
    同年8月18日，向緯盛欣業公司購買納骨牆骨灰位永久使用
    權（2位）共15萬元。宏恩駿業公司自96年4月4日起至97年2
    月5日止給付原告增值回饋金共計50萬2,220元。
  ㈤原告於96年3月21日至同年月30日間匯款金額合計300萬元，
    至彰化商業銀行北嘉義分行戶名五福帝寶公司、帳號000000
    00000000帳戶。
  ㈥原告向緯盛欣業公司購買納骨牆骨灰位永久使用權之訂購單
    上記載被告孔繁裕為推薦人，緯盛欣業公司為直銷事業，被
    告張秀美為該公司銷售人員，被告孔繁裕為被告張秀美之子
    ，被告孔繁裕經被告張秀美安排擔任被告張秀美之下線、及
    原告之上線。
  ㈦第一商業銀行興嘉分行帳號00000000000帳戶、合作金庫商業
    銀行北嘉義分行帳號0000000000000帳戶之所有人均為緯盛
    欣業公司。
  ㈧被告邱驛勝、盧漢陽、林茗豪前因經營緯盛欣業公司、宏恩
    駿業公司對外販售骨灰位涉犯違反銀行法事件，經檢察官提
    起公訴，被告盧漢陽經臺灣高等法院臺中分院109年度金上
    訴字第99號、最高法院110年度台上字第2876號刑事判決犯
    非法經營銀行業務罪確定；被告邱驛勝經本院101年度金訴
    緝字第1號刑事判決無罪確定；被告林茗豪經臺灣高等法院
    臺中分院100年度金上訴字第2316號刑事判決無罪確定。
  ㈨卷附證物形式真正不爭執。　
四、得心證之理由：
  ㈠原告主張其於96年3月間與宏恩駿業公司簽立第一期骨灰位永
    久使用權預約買賣意向書，及於同年8月18日與緯盛欣業公
    司簽立五福地寶生命紀念園區塔位永久使用權買賣契約書，
    由原告向宏恩駿業公司、緯盛欣業公司購買納骨牆骨灰位、
    塔位永久使用權，並於96年3月20日匯款120萬元、同月29日
    匯款90萬元、同月30日匯款90萬元，至戶名五福帝寶公司設
    於彰化商業銀行北嘉義分行帳號00000000000000之帳戶，及
    於96年8月18日給付現金15萬元予緯盛欣業公司，共計給付3
    15萬元等情，業據其提出96年3月20日、3月30日、未載簽約
    日期之第一期骨灰位永久使用權預約買賣意向書、96年8月1
    8日五福地寶生命紀念園區塔位永久使用權買賣契約書、彰
    化銀行存款憑條、郵政跨行匯款申請書為證（見本院卷第31
    7至331頁、第239至243頁、第471至475頁），且為被告所不
    爭執，堪認屬實。
  ㈡原告得否依民法第179條不當得利之規定請求被告7人共同返
    還314萬7,780元：
　⒈按無法律上之原因而受利益，致他人受損害者，應返還其利
    益。雖有法律上之原因，而其後已不存在者，亦同，民法第
    179條定有明文。又按主張不當得利請求權存在之當事人，
    對於不當得利請求權之成立要件應負舉證責任，即應證明他
    方係無法律上之原因而受利益，致其受有損害。如受利益人
    係因給付而得利時，所謂無法律上之原因，係指給付欠缺給
    付之目的，故主張該項不當得利請求權存在之當事人，自應
    舉證證明該給付欠缺給付之目的（最高法院97年度台上字第
    332號判決意旨參照）。蓋主張不當得利請求權之原告，係
    因自己之行為致造成原由其掌控之財產發生主體變動，則因
    該財產變動本於無法律上原因之消極事實舉證困難所生之危
    險自應歸諸原告，始得謂平。是以原告對不當得利請求權之
    成立要件應負舉證責任，亦即原告必須證明其與被告間有給
    付之關係存在，且被告因其給付而受有利益以及被告之受益
    為無法律上之原因。
  ⒉原告主張被告等人之公司收受原告交付之315萬元後，未將原
    告購買之52個納骨牆位給付原告，亦未退款，原告自得請求
    被告返還上開投資款及法定利息等語，為被告所否認。查被
    告均否認有受領原告交付之款項，依原告提出之彰化銀行存
    款憑條、郵政跨行匯款申請書可知，其上記載收款人為五福
    帝寶公司、帳號00000000000000號帳戶（見本院卷第239至2
    43頁、第471至475頁），經本院向彰化商業銀行北嘉義分行
    函詢結果，該行函覆稱上開帳號之申設人為五福帝寶公司，
    有該行111年2月15日彰北嘉字第1110000031號函及客戶基本
    資料查詢在卷可參（見本院卷第509至511頁）。足見原告於
    96年3月20日、29日、30日匯款共計300萬元之款項，均係匯
    入五福帝寶公司之帳戶，而非由被告7人收受。
　⒊而五福帝寶公司係於96年1月17日經核准設立登記，由被告盧
    漢陽擔任董事長，被告解緯詮、涂若瑟擔任董事，周盈柔（
    即被告林茗豪配偶）及被告邱驛勝擔任監察人，嗣於同年7
    月25日更名為緯盛欣業公司等情，有該公司基本資料附卷可
    佐（見本院卷第335頁）。再按公司與股東人格各別，權利
    義務關係各自獨立。公司所有之資金，屬公司所有，股東不
    得挪為私用，以免造成公司資產減少，此為公司法之基本法
    理（最高法院107年度台上字第841號判決參照），則五福帝
    寶公司或更名後之緯盛欣業公司固有收受原告匯款之300萬
    元，及由緯盛欣業公司收受原告於96年8月18日交付之現金1
    5萬元，然依上開說明，此屬於公司之資金，與股東之權利
    義務各自獨立，原告自不得以被告等人之緯盛欣業公司收受
    原告交付之315萬元後，未將原告購買之52個納骨牆位給付
    原告，而請求被告返還上開款項。
　⒋況原告於本院審理時已稱不清楚被告林茗豪是否有得到利益
    等語（見本院卷第234頁），顯見原告亦無法證明被告是否
    受有利益，則被告張秀美、邱驛勝、林茗豪、孔繁裕抗辯其
    等非不當得利之受領人，亦未受有任何利益，尚非無憑。此
    外，原告復未能舉證證明被告7人有收受原告給付之款項、
    或受有何種利益等節，參酌前揭說明，原告基於不當得利之
    規定請求被告7人共同返還投資款，即屬無據。
　⒌至被告盧漢陽雖經臺灣高等法院臺中分院以109年度金上訴字
    第99號、最高法院110年度台上字第2876號判決其違反銀行
    法第125條第1項前段之非法經營銀行業務罪確定，有該刑事
    判決在卷可參（見本院卷第27至52頁），惟因該等罪名之構
    成要件與民事不當得利請求權之成立要件不同，本件自不受
    上開刑事確定判決之拘束，附此敘明。
五、綜上所述，原告依民法第179條不當得利之規定，請求被告7
    人共同給付314萬7,780元，及自96年3月31日起至清償日止
    ，按年息5%計算之利息，為無理由，應予駁回。又原告之訴
    既經駁回，其假執行之聲請即失所附麗，應併予駁回。
六、本件事證已臻明確，兩造其餘攻擊防禦方法及證據，核與判
    決之結果不生影響，爰不一一論列，併此敘明。
七、訴訟費用負擔之依據：民事訴訟法第78條。
中　　華　　民　　國　　111 　年　　3　　月　　31 　　日
                  民事第一庭    法  官  廖欣儀
正本係照原本作成。
如對本判決上訴，須於判決送達後20日內向本院提出上訴狀。如
委任律師提起上訴者，應一併繳納上訴審裁判費。
中　　華　　民　　國　　111 　年　　3　　月　　31　　日
                                書記官  李俊毅